【裁判字號】    90,上,2
【裁判日期】    900515
【裁判案由】    返還不當得利
【裁判全文】
臺灣高等法院臺南分院民事判決  九十年度上字第二號  ｊ
      上  訴  人  甲  ○  ○
      被上  訴人  乙  ○  ○
右當事人間請求返還不當得利事件，上訴人對於中華民國八十九年十一月十七日臺灣
嘉義地方法院第一審判決（八十九年度訴字第五五一號）提起上訴，本院判決如左：
      主      文
上訴駁回。
第二審訴訟費用由上訴人負擔。
      事      實
甲、上訴人方面：
  一、聲明：求為判決：
（一）原判決廢棄。
（二）被上訴人應給付上訴人稻谷一萬三千一百七十五台斤，及新台幣（下同）一百
      二十二萬九千五百九十元；稻谷部分，如無實物，按時價折付新台幣，並均自
      民國（下同）八十八年十月二十二日起至清償日止，按週年利率百分之五計算
      之利息。
（三）上訴人願供擔保，請准宣告假執行。
  二、陳述：除與原判決記載相同者，予以引用外，補稱：
（一）緣坐落嘉義縣大林鎮○○○○段第四五四及四五五號、田、面積○‧六四五○
      公頃，明華段第九六及三三五號、田、面積○‧三○四五公頃，吉林段第七三
      ○號、建、面積二一三‧○一平方公尺，及其地上建物全部即嘉義縣大林鎮○
      ○路二十號店面及住宅，係上訴人與被上訴人及其他共有人龔文福、陳龔春蘭
      、李龔桂蘭等五人所公同共有，原由公同共有人龔文福管理，管理期間之收益
      及支用情形，有帳冊可稽。所有收益均於年終收取結算後，按應繼分比例分配
      予各共有人，其應給付被上訴人部分之金額，亦經被上訴人領訖，並在該帳上
      簽：「閱文榮」等語；即其核閱日期為七十五年二月二十二日，係被上訴人
      對收益分配之查核行為，是以繼承人間對繼承遺產之管理已有成規，歷年以來
      ，長久慣行，積為成習。
（二）被上訴人係從前管理人手中接管耕地，嗣後被上訴人以每分地每期作，僅收取
      稻谷二百五十台斤之代價，委託訴外人朱水木代耕；嗣嫌收益太少，乃改由被
      上訴人接管。因之其將下埤頭小段第四五四及四五五號土地自七十四年上期作
      ，由前管理人手中，向訴外人朱水木收回，並由被上訴人自行種植甘蔗，其後
      闢為魚池，經營釣魚場迄今。而明華段第九六及三三五號土地，則自七十四年
      下期作，由其自前管理人手中接管，並向代耕之訴外人朱水木收回管理迄今。
（三）又坐落嘉義縣大林鎮○○段第七三○號之建地，及地上建物即大林鎮○○路二
      十號店面及住宅，係前管理人龔文福使用之店面，並經營電視遊樂器。被上訴
      人於七十九年十一月接管，而經營飲食業迄今。被上訴人管理使用收益之事實
      ，於原審另件由被上訴人為原告所提起之請求確認所有權存在，因時效取得地
      上權事件，其主張自六十二年十月起和平繼續使用占有已達二十六年，已為被
      上訴人所自認，並經原審審理本件之法官於八十九年三月七日上午十時現場勘
      測，確係被上訴人所管理使用收益屬實，乃係原審法官為其職務上所已知之事
      實；依民事訴訟法第二百七十八條第一項規定，自毋庸舉證。
（四）按公同共有人之權利義務，依其公同關係所由規定之法律或契約定之，為民法
      第八百二十八條第一項所明定；依照被上訴人所親書之協議書第七條：「遺產
      分割前之店面田地，均應由各使用收益人，按照一般租金，合理計算租金，是
      款全部做為辦理遺產分割繼承登記之所需費用，倘有餘額四人分得，如有不足
      四人分擔」；是以被上訴人應依公同關係所由規定之應繼分及協議約定，行使
      權利義務。
（五）按法院為判決時，應斟酌全辯論意旨及調查證據之結果，依自由心證判斷事實
      之真偽，得心證之理由，應記明於判決，並不得違背論理法則及經驗法則，為
      民事訴訟法第二百二十二條所明定。原判決對於上訴人所提出之其餘公同共有
      人，聯名催告存證信函，及前管理人經被上訴人核閱簽章之帳冊，均未有所斟
      酌判斷，而其駁回上訴人之訴，無非以：依上訴人提出之帳冊，並未載明系爭
      房地之全體共有人，共同推舉或委任被上訴人為管理人，亦無全體共有人同意
      委由被上訴人管理之簽章，因認尚無法據以證明被上訴人為系爭房地之管理人
      。又以被上訴人果係基於委任契約，而為管理使用收益，並非無法律上之原因
      而受利益，尚難認成立不當得利等語，為其論據。惟帳冊乃係記載收益之收支
      情形，豈有載明被上訴人為管理人之理？其論斷顯有違論理法則及經驗法則。
（六）另公同共有之遺產得由繼承人互推一人管理，因「管理」並非處分行為，誠如
      原判決所云：「應得公同共有人全體之同意者，係指對公同共有物之處分‧‧
      ‧而言」。故所謂「互推」依法意及吾人日常生活之經驗，自無須全體一致。
      而管理人乃係基於委任關係而為事務之處理，並非依法應以文字為之法律行為
      ，依民法第五百三十一條之反面解釋，無須以文字為之者，其處理權之授與，
      亦無須以文字為之，自不生全體共有人同意簽章之問題。上訴人既已提出其餘
      共有人聯名存證信函，催告返還所收取之收益，論理上已足認定被上訴人為管
      理人。但原判決並未有所論斷，是被上訴人否認其為管理人，顯非可採。又依
      證責任之分配，被上訴人即有應負舉證之責任，被上訴人既不出庭應訊，又不
      必舉證，徒空口否認，即可獲勝訴之判決，其判決之不妥，莫此為甚。
（七）在遺產分割前，各繼承人有對遺產全體之身分的應繼分，與對於遺產所屬各個
      權利義務之潛在的物權的應繼分；繼承人相互間，其權利義務之享受與分擔，
      應以應繼分之比例為計算標準（民法第一千一百五十三條第二項參照）；並亦
      為被上訴人親書之協議書所是認。是被上訴人因管理所收取之利益，即應返還
      其依權益歸屬不應取得之利益，並給付予上訴人。無論被上訴人應依民法第五
      百四十一條之規定返還收益，或依民法第一百七十九條返還不當得利，其應返
      還之標的，屬同一給付。原判決如認為尚有不明瞭或不完足者，應行使闡明權
      ，命為敘明或補充之，以資審認；茲遽為駁回上訴人在第一審之訴，於法殊難
      謂合。
  三、證據：除援用於原審所提之證據外，補提臺灣嘉義地方法院八十九年度訴字第
      五十號民事判決書、臺灣嘉義地方法院函、遺產分割協議書（以上均為影本）
      地價謄本及戶籍謄本各一件為證。
乙、被上訴人方面：
    被上訴人未於言詞辯論期日到場，亦未提出任何書狀作何聲明及陳述。
      理      由
一、按共同繼承之遺產在分割以前，應為各繼承人公同共有，如公同共有人中之一人
    或數人，以其他公同共有人處分公同共有物為無效，對於主張因處分而取得權利
    之人，雖非不可提起確認該物仍屬公同共有人全體所有之訴，但提起確認自己部
    分公同共有權存在或交還自己部分之訴，則為法所不許；最高法院三十七年上字
    第七三○二號固著有判例。惟本件上訴人係依本於不當得利之法律關係請求被上
    訴人返還因管理所生之利益，與前揭判例所述公同共有人中之一人對第三人起訴
    之情形有別；被上訴人於原審援引該判例辯稱上訴人不得提起本件返還不當得利
    之訴，自屬無據。次按民法第八百二十八條第二項所規定應得公同共有人全體之
    同意者，係指對公同共有物之處分，或對公同共有物其他權利之行使者而言；惟
    公同共有物之管理權與公同共有物本身之權利有別；換言之，管理權之有無，並
    非公同共有物之處分行為，亦非對公同共有物其他權利行使行為，應無民法第八
    百二十八條第二項之適用（最高法院五十四年台上第一○三五號判例參照）。本
    件上訴人係認被上訴人為系爭公同共有房屋及土地之管理人，而依不當得利之法
    律關係訴請被上訴人返還其管理所得之利益，並非對公同共有物之處分行為或對
    公同共有物之其他權利行使行為而為主張，揆諸前揭說明，應無民法第八百二十
    八條第二項之適用。從而上訴人雖未提出已得其他公同共有人同意之證明而提起
    本件返還不當得利之訴，仍應認其當事人之適格並無欠缺；合先敘明。
二、本件被上訴人經合法通知無正當理由不到場，核無民事訴訟法第三百八十六條各
    款所列情形，准依上訴人聲請，由其一造辯論而為判決。
三、本件上訴人起訴主張：坐落嘉義縣大林鎮○○○○段第四五四及四五五號、田、
    面積○‧六四五○公頃，明華段第九六及三三五號、田、面積○‧三○四五公頃
    ，吉林段第七三○號、建、面積二一三‧○一平方公尺，及其地上建物全部即嘉
    義縣大林鎮○○路二十號店面及住宅（以下簡稱系爭房屋及土地），係兩造及其
    他共有人即訴外人龔文福、陳龔春蘭、李龔桂蘭等五人所公同共有；而被上訴人
    係公同共有繼承財產之管理人，詎被上訴人自七十四年上期起接管下埤頭小段第
    四五四及四五五號土地，迄八十八年上期止，共二十九期；又自七十四年下期接
    管明華段第九六及三三五號土地，至八十年下期止，計十三期，及自八十二年下
    期起至八十八年上期止，共十二期，合計共二十五期；被上訴人共應交出收益稻
    谷一萬八千七百五十台斤，全部合計則應交出收益計稻谷六萬五千八百七十五台
    斤。若依應繼分各為五分之一比例，其應給付上訴人稻谷一萬三千一百七十五台
    斤。又坐落同鎮○○段第七三○號建地及其上建物即大林鎮○○路二十號店面及
    住宅全部，被上訴人自七十九年十一月起接管起至八十八年九月止，共計一百零
    七個月，按申報總價額年息百分之十計算，每月應交出租金五萬七千四百五十七
    元，一百零七個月共計六百十四萬九千五百八十元；按應繼分各為五分之一之比
    例計算，其應另給付上訴人一百二十二萬九千五百九十七元。爰本於不當得利及
    委任之法律關係，求為判命被上訴人應給付上訴人稻谷一萬三千一百七十五台斤
    ，及一百二十二萬九千五百九十元；稻谷部分，如無實物，按時價折付新台幣，
    並均自八十八年十月二十二日起至清償日止之法定遲延利息判決等語。
四、按當事人互相表示意思一致者，無論其為明示或默示，契約即為成立；又解釋意
    思表示，應探求當事人之真意，不得拘泥於所用之辭句；另無法律上之原因而受
    利益，致他人受損害者，應返還其利益；至當事人主張有利於己之事實者，就其
    事實有舉證之責任；民法第一百五十三條第一項、第九十八條、第一百七十九條
    及民事訴訟法第二百七十七條固分別定有明文。惟按解釋當事人之契約，應以當
    事人立約當時之真意為準，而真意何在，又應以過去事實及其他一切證據資料為
    斷定之標準，不能拘泥文字致失真意；而依不當得利之法則請求返還不當得利，
    以無法律上之原因而受利益，致他人受有損害為其要件；故其得請求返還之範圍
    ，應以對方所受之利益為度，非以請求人所受損害若干為準；至於主張常態事實
    者，就其事實無庸舉證，主張變態事者，應就變態事實負舉證義務，此為舉證責
    任分擔原則。再者，民事訴訟如係由原告（即上訴人）主張權利者，應先由原告
    負舉證之責，若原告先不能舉證，以證實自己主張之事實為真實，則被告（即被
    上訴人）就其抗辯事實即令不能舉證，或其所舉證據尚有疵累，亦應駁回原告之
    請求。又原告（即上訴人）對於自己主張之事實（即起訴事實）已盡證明之責後
    ，被告（即被上訴人）對其主張，如抗辯其不實，並提出新事實而為反對之主張
    者，則原告對其反對之主張，亦應負證明之責；而原告於抗辯事實若無確實證明
    方法或僅以空言爭執者，當然認定其抗辯事實之非真正，而應為原告不利益之裁
    判（最高法院十七年度上字第九一七號、十八年上字第二八五五號、三十九年臺
    上字第一○五三號及六十九年度台上字第一六九五號判例參照）。
五、查上訴人主張坐落嘉義縣大林鎮○○○○段第四五四及四五五號、田、面積○‧
    六四五○公頃，明華段第九六及三三五號、田、面積○‧三○四五公頃，吉林段
    第七三○號、建、面積二一三‧○一平方公尺，及其地上建物全部即嘉義縣大林
    鎮○○路二十號店面及住宅，係兩造及其他共有人即訴外人龔文福、陳龔春蘭、
    李龔桂蘭等五人所公同共有之事實，已據上訴人於原審及本院審理時陳述在卷，
    並有上訴人所提出之戶籍謄本一份與被上訴人所提出之系爭土地、房屋之土地登
    記謄本共五份及建築物登記謄本一份附卷可參（原審卷二第二十三至四十頁，本
    院卷第五十三頁），且為被上訴人於原審所不爭執；自屬真實。
六、惟上訴人另主張系爭房屋及土地係兩造及其他共有人即訴外人龔文福、陳龔春蘭
    、李龔桂蘭等五人所公同共有；而被上訴人係公同共有繼承財產之管理人，詎被
    上訴人自七十四年上期起接管下埤頭小段第四五四及四五五號土地，迄八十八年
    上期止，共二十九期；又自七十四年下期接管明華段第九六及三三五號土地，至
    八十年下期止，計十三期，及自八十二年下期起至八十八年上期止，共十二期，
    合計共二十五期；被上訴人共應交出收益稻谷一萬八千七百五十台斤，全部合計
    則應交出收益計稻谷六萬五千八百七十五台斤。若依應繼分各為五分之一比例，
    其應給付上訴人稻谷一萬三千一百七十五台斤。又坐落同鎮○○段第七三○號建
    地及其上系爭房屋，被上訴人自七十九年十一月起接管起至八十八年九月止，共
    計一百零七個月，按申報總價額年息百分之十計算，共計六百十四萬九千五百八
    十元；按應繼分各為五分之一之比例計算，其應另給付上訴人一百二十二萬九千
    五百九十七元等語，固亦據上訴人於原審及本院審理時陳述在卷，並有其所提出
    之帳冊、地價謄本、房地及耕地使用收益計算表、臺灣省政府八十八年第一期稻
    谷收購價格公告各一份及郵局之存證信函（以上均為影本）共二份為證（原審卷
    一第四至七頁，原審卷二第四十四、五十六至五十七頁，本院卷第五十四頁）；
    惟此則為被上訴人於原審所堅決否認，並辯稱：上訴人所指之系爭財產，迄今尚
    未辦理繼承登記，為兩造及龔文福、陳龔春蘭及李龔桂蘭公同共有，上訴人未得
    其他共有人之同意，擅自以自己名義對被上訴人起訴，當事人之能力顯不適格；
    ，且其請求返還自己部分之權利，亦於法不合；另兩造就系爭房地未共同推舉何
    人為管理人，若依上訴人所言由被上訴人任管理人，其即無權向被上訴人為請求
    ，被上訴人亦無何不當得利可言等語；從而本件應予審究者厥為：(一)兩造間就系
    爭房屋及土地之使用、收益有無成立委任或由其他全體共有人共同推舉被上訴人
    為管理人。(二)上訴人本於不當得利之法律關係請求被上訴人給付因使用系爭房屋
    及土地所取之收益，是否於法有據。經察：
（一）本件系爭房屋及土地係兩造及其他共有人即訴外人龔文福、陳龔春蘭、李龔桂
      蘭等五人所公同共有之事實，已如前述，且為上訴人所不爭執，固屬真實。則
      姑不論被上訴人於原審已堅決否認其就系爭房屋及土地有經全體共有人之同意
      ，共同推舉其為管理人之事實；且縱認屬實，即兩造及其他共有人曾就該公同
      共有之系爭房屋及土地推舉被上訴人為管理人，則核其法律上之性質，被上訴
      人與上訴人及其他共有人即訴外人龔文福、陳龔春蘭、李龔桂蘭等人間自應成
      立委任契約之法律關係（惟本院認仍不成立委任契約，另詳後述）。果爾，顯
      然被上訴人乃係基於委任契約之作用而就系爭房屋及土地為管理、使用及收益
      ；則揆諸不當得利，須以無法律上之原因而受利益，致他人受損害為其成立要
      件以察，尚與無法律上之原因而受利益之情形有別（最高法院四十七年臺上字
      第二○三號判例參照），自尚難認成立不當得利。至於最高法院五十五年臺上
      字第一九四九號判例，其乃說明分別共有（非公同共有）人逾越其應有部分（
      繼承之遺產並無應有部分）之範圍使用收益時，係超越其權利範圍而為使用收
      益，其所受超過利益，即屬不當得利者而言，尚與本件上訴人主張被上訴人若
      為公同共有系爭房屋及土地之管理人情形有所不同；此部分自尚不能採為有利
      於其之認定。從而本件上訴人本於不當得利之法律關係，請求被上訴人應給付
      其稻谷及管理、使用、收益之對價與法定遲延利息，尚於法無據。
（二）按繼承人有數人時，在分割遺產前，各繼承人對於遺產全部為公同共有；而公
      同共有之遺產，得由繼承人中互推一人管理之；民法第一千一百五十一條及第
      一千一百五十二條固分別定有明文。惟經本院核閱上訴人所提出之帳冊內容以
      察，其內僅記載：「1.下埤頭四五四、四五五共兩筆自七十四年上期起文榮（
      即被上訴人）耕作種植甘蔗。2.下埤頭工業區三分地自七十四年下期土地文榮
      耕作水稻，托下埤頭阿寶代耕，收入文榮取用」等語，有該帳冊影本一份在卷
      可參；究其所載內容並未確切指及系爭房屋及土地之全體共有人有何共同推舉
      或委任被上訴人為管理人，並由其管理系爭房屋及土地之意旨，亦無因經其他
      全體共有人之同意委由被上訴人管理之簽章或合意；易言之，就系爭房屋及土
      地究係何人基於何種法律關係交由被上訴人耕作系爭土地及使用系爭房屋以收
      取收益，及被上訴人收取收益後應如何分配，均未記載而且不明確。另該帳冊
      之摘要欄所記載之「科目」與「收入支出餘額」，僅自七十四年至七十六年五
      月三十日止，其中七十五年部分僅二筆，七十六年部分則僅一筆，且無有關系
      爭房屋使用、收益收入之記載；況由被上訴人核閱之日期乃七十五年二月二十
      三日，衡情當係被上訴人對於七十四年之前關於系爭房屋及土地收支（入）帳
      之認可意思表示而已，尚不能以此採為兩造間具有委任關係之論據；再參諸證
      人即兩造之胞弟龔文福於本院準備程序時已證稱：「我母親七十二年一月二十
      二日國曆死亡，兄弟們就主張由我來管理財產，大家都是口頭說說沒有寫證件
      ，但是有叫我要做帳簿，對於遺產收入及支出要列帳。有剩餘的再平均分」、
      「沒有（指有無約定多久要分一次）等語（本院卷第三十八頁）；而證人朱水
      木於本院準備程序時亦證述：「七十二年及七十三年代耕，龔文福委託我代耕
      ，委託我作時沒有訂立任何契約，半年給一次租約，壹期一分地三百斤稻穀，
      一甲地三千斤稻穀，七分地是下埤頭段那塊地，及明華段都是委託我的，七十
      三年下埤頭段七分地乙○○就收走了，說他要種甘蔗，另外一塊我又做了半年
      （明華段三分地），那時我認為沒有通路，租金又貴，就還掉不做了。七分地
      那塊我做了二年，三分地做了二年半」、「是的，他說要收回去自己做（指是
      否全部都由乙○○收回）」等情（本院卷第四十頁）；另證人許魏箱於本院準
      備程序時則證稱：「目前未從事電視遊樂生意」、「有的（指其有無與龔文福
      合夥電視遊樂店，惟七十九年初由乙○○收回經營）」等語（本院卷第四十一
      頁）無訛在卷；究渠等前揭證述之內容均未確切證及系爭房屋及土地之其他全
      體共有人有共同推舉或委任被上訴人為管理人之情形或合意。而稱委任者，謂
      當事人約定，一方委託他方處理事務，他方允為處理之契約，民法第五百七十
      二條定有明文；究其性質固非要式行為；惟按當事人締結之委任債權契約，固
      非要式行為，惟對於該委任契約必要之點，即一方委託處理之事務及他方允為
      處理之意思表示仍必須一致，否則其契約即難謂已成立（最高法院六十九年度
      台上字第一七一○號判例參照）；此外，上訴人又無法提出其他確切之證據足
      資證明兩造間有何委任之關係，或供本院調查以實其說；自尚難徒憑前揭無法
      查與事實相符之帳冊及與本件無涉之證述遽採為有利於上訴人之認定。
（三）又上訴人雖又提出遺產分割協議書影本一份及郵局之存證信函影本二份為證，
      惟經本院核閱該遺產分割協議書及郵局之存證信函之內容結果，其中遺產分割
      協議書（本院卷第三十二至三十三頁），乃係對於系爭房屋及土地應如何分配
      及相互找補之約定，並未載及系爭房屋及土地有經其他全體共有人共同推舉或
      委任被上訴人為管理人，並由其管理系爭房屋及土地之情形；甚至有部分之約
      定仍為空白，且上訴人及訴外人龔文福、陳龔春蘭、龔志材並未於其上簽名或
      蓋章，自尚難謂已合法成立生效。至於後者即郵局之存證信函（原審卷一第四
      至六頁），則僅係上訴人催告被上訴人應將其就系爭房屋及土地予以耕作、使
      用之收益交出之意思表示而已，並未言及兩造間有何委任或託上訴人管理系爭
      房屋及土地之情；雖被上訴人對之未為任何之回覆，惟按所謂默示之意思表示
      ，係指依表意人之舉動或其他情事，足以間接推知其效果意思者而言，若單純
      之沉默，則除有特別情事，依社會觀念可認為一定意思表示者外，不得謂為默
      示之意思表示（最高法院二十九年度上字第七六二號判例參照）；因之上訴人
      就前揭二存證信函未為任何回覆，要之亦僅係單純之沉默，揆諸前揭說明，自
      尚難認已發生一定意思表示。況衡諸常情，若兩造及其他共有人即訴外人龔文
      福、陳龔春蘭、李龔桂蘭等五人間就系爭房屋及土地有經其他全體共有人共同
      推舉或委任被上訴人為管理人，並由被上訴人管理系爭房屋及土地之情事，則
      其他全體共有人就此重要攸關自己權益之事項豈有不訂定契約以資確保，甚至
      已逾七年之久始由上訴人以郵局存證信函向被上訴人催告之理？且顯與事理有
      違。
（四）至於上訴人所提出之臺灣嘉義地方法院八十九年度訴字第五十號民事判決，經
      本院核閱該判決之記載以觀，其係被上訴人以上訴人及其他共有人即訴外人龔
      文福、陳龔春蘭、李龔桂蘭等人為被告，就系爭坐落嘉義縣大林鎮○○段第七
      三○號建地及其地上建物即嘉義縣大林鎮○○路二十號房屋，而提起確認所有
      權（指房屋）及地上權（指土地）存在之訴，雖被上訴人經該法院判決敗訴，
      惟並未認定兩造間就前揭房屋及土地有何委任或託付管理之法律關係，且上訴
      人於該民事事件為答辯時亦均未提及其與被上訴人間有委任或託付管理之情形
      ，有臺灣嘉義地方法院八十九年度訴字第五十號民事判決書影本一份在卷可參
      （本院卷第二十四至三十頁），尚與本件無關；自亦不能採為有利於上訴人之
      認定。
（五）再者，本件被上訴人固有使用系爭房屋及土地致有收益之情形，惟按公同共有
      人對於公同共有物並無應有部分，亦即公同共有乃依一定原因而成立公同關係
      之數人，基於公同關係，而共享一物之所有權者；故各公同共有人之權利及於
      公同共有物之全部，與一般之所有權並無不同，且其權能與所有權亦無以異。
      至分別共有，乃數人按其應有部分，對於一物，共享所有權之型態，且係就一
      物之「所有權」為分數之量的劃分，而非對「共有物」之量的劃分，亦非對「
      所有權」權能之劃分。另民法上不當得利之成立要件有三，即(1)受有利益。(2)
      致他人受損害。(3)無法律上之原因；且須受有利益與受損害間應有因果關係存
      在。本件被上訴人固因使用系爭房屋及土地致有收益，惟其之受益乃因其付出
      勞務及資本所致，並非因財產權（包括財產上利益）之取得、財產權之擴張（
      包括權利限制之消滅）或財產之消極增加所致；且此所謂之損害與侵權行為法
      所稱之損害意義不同，即不當得利之請求權，係以使得利人返還其所受之利益
      為目的，非以相對人（損失者）所受損害之填補為目的；亦即上訴人所受之損
      害應指其基於公同關係所共享一物所有權之本身，而非指因由被上訴人使用系
      爭房屋及土地致其未受分配之利益。再基於不當得利係以調節財產變動發生的
      不公平現象為目的以察，本件上訴人至多僅能本於公同共有人共享一物之所有
      權地位，請求被上訴人將系爭房屋及土地按其應繼分予以騰空而已，其據不當
      得利之法律關係請求被上訴人給付因使用系爭房屋及土地所取之收益，揆諸前
      說明，則尚於法無據。
七、綜上所述，本件上訴人主張系爭房屋及土地係兩造及其他共有人即訴外人龔文福
    、陳龔春蘭、李龔桂蘭等五人所公同共有；而被上訴人係公同共有繼承財產之管
    理人，詎被上訴人自七十四年上期起接管下埤頭小段第四五四及四五五號土地，
    迄八十八年上期止，共二十九期；又自七十四年下期接管明華段第九六及三三五
    號土地，至八十年下期止，計十三期，及自八十二年下期起至八十八年上期止，
    共十二期，合計共二十五期；被上訴人共應交出收益稻谷一萬八千七百五十台斤
    ，全部合計則應交出收益計稻谷六萬五千八百七十五台斤。若依應繼分各為五分
    之一比例，其應給付上訴人稻谷一萬三千一百七十五台斤。又坐落同鎮○○段第
    七三○號建地及其上建物即大林鎮○○路二十號店面及住宅全部，被上訴人自七
    十九年十一月起接管起至八十八年九月止，共計一百零七個月，按申報總價額年
    息百分之十計算，每月應交出租金五萬七千四百五十七元，一百零七個月共計六
    百十四萬九千五百八十元；按應繼分各為五分之一之比例計算，其應另給付上訴
    人一百二十二萬九千五百九十七元。爰本於不當得利及委任之法律關係，求為判
    命被上訴人應給付上訴人稻谷一萬三千一百七十五台斤，及一百二十二萬九千五
    百九十元；稻谷部分，如無實物，按時價折付新台幣，併法定遲延利息；為無理
    由，不應准許。原審為上訴人敗訴之判決，於法並無不合。上訴意旨指摘原判決
    不當，求予廢棄改判准如上訴聲明之所示，為無理由，應予駁回。
八、又本件待證事實已臻明確，兩造其餘攻擊防禦方法及舉證，對判決之結果已不生
    影響，爰不一一詳為審酌，附此敘明。
九、據上論結，本件上訴為無理由，依民事訴訟法第四百四十九條第一項、第七十八
    條、第三百八十五條第一項前段，判決如主文。
中      華      民      國    九十      年      五      月      十五    日
                                    臺灣高等法院臺南分院民事第四庭
~B1審判長法官  王    惠    一
~B2      法官  蘇    清    恭
~B3      法官  張    世    展
右為正本係照原本作成。
如對本判決上訴，須於判決送達後二十日內向本院提出上訴狀，其未表明上訴理由者
，應於上訴後二十日內向本院提出上訴理由書。
中      華      民      國    九十      年      五      月      十七    日
~B法院書記官  廖    英    琇


司法院資訊處製作；財團法人民間司法改革基金會備份。
